【裁判字號】    95,訴,334
【裁判日期】    951221
【裁判案由】    新型專利舉發
【裁判全文】
臺北高等行政法院判決
                                     95年度訴字第00334號
                              .
原      告  甲○○
被      告  經濟部智慧財產局
代  表  人  蔡練生（局長）
訴訟代理人  丁○○
            乙○○
參  加  人  利益得股份有限公司
代  表  人  丙○○（董事長）
上列當事人間因新型專利舉發事件，原告不服經濟部中華民國94
年11月22日經訴字第09406140360號訴願決定，提起行政訴訟，
並經本院裁定命參加人獨立參加本件被告之訴訟。本院判決如下
：
    主  文
原告之訴駁回。
訴訟費用由原告負擔。
    事  實
一、事實概要：參加人於民國（以下同）89年09月13日以「扳手
    承接器」向被告申請新型專利，經被告編為第00000000號審
    查，准予專利，並於公告期滿後，經異議不成立確定後，核
    准專利，發給新型第196316號專利證書。嗣原告於93年07月
    13日以其有違核準時專利法第98條第1項第1款及第2項之規
    定，不符新型專利要件，對之提起舉發。案經被告審查，於
    94年07月07日以（94）智專三(三)05018字第09420625940號專
    利舉發審定書為「舉發不成立」之處分。原告不服，提起訴
    願，經訴願決定駁回，原告猶未甘服，遂向本院提起行政訴
    訟。本院因認本件訴訟之結果，參加人之權利或法律上利益
    將受損害，乃依行政訴訟法第42條第1 項、第3 項規定，依
    職權裁定命參加人獨立參加本件被告之訴訟。
二、兩造聲明：
  (一)原告聲明：
  1.原處分及訴願決定均予撤銷，並為舉發成立之審定。
  2.訴訟費用由被告負擔。
  (二)被告聲明：
  1.駁回原告之訴。
  2.訴訟費用由原告負擔。
三、兩造之主張：
甲、原告主張：
  (一)原處分及訴願決定機關有違進步性審查規定；
  1.就被告駁回原告舉發據引法條第97條及第98條第1項第1款一
    事，原告並無異議，惟關於原處分以及訴願決定駁回原告所
    提之第98條第1項第2款，卻以「引證一及引證二與系爭專利
    之空間形態有所差異，實非熟習該項技藝者得輕易思及，且
    系爭專利兼具可於小空間使用及可適用不同尺寸套筒」為由
    核駁訴願理由，實有用法違當之虞。
  2.系爭專利申請專利範圍第1項所載，本僅揭示出該承接器包
    括一盤體，盤體上方形成多角座，多角座上方形成有掣動塊
    。系爭專利申請專利範圍第1項並未有任何多角座及掣動塊
    之空間形態、外觀限制；換言之，由系爭專利申請專利範圍
    第1項文義解釋可知，系爭專利達到預期「小空間使用」及
    「供不同尺寸套筒套接」結構功效，係透過盤體上方形成與
    梅花棘輪扳手轉動盤111套卡之多角座，多角座上方並形成
    有供套筒結合槽結合用之四方形掣動塊。
  3.查原告所提引證一第一圖，就外觀形態而言，引證一之套筒
    雖與系爭專利有所差異，惟如上述，系爭專利並未就「掣動
    塊」形態進一步界定，僅以「功能子句」藉此能在小空間下
    操作自如又可適用各種尺寸之工作物，從而由引證一第一圖
    所揭亦為一小頭之梅花棘輪扳手4，外套筒一端設有供梅花
    棘輪扳手套卡之六角座2，六角座前端形成可套接不同尺寸
    套筒之六角掣動塊，系爭專利申請專利範圍第1項所述「適
    用小空操作」及「適用各種尺寸之工作物」預期功效，皆與
    引證一相同，雖引證一與系爭專利外觀形態有所差異，卻不
    容否認引證一足以達到系爭案相同之「結構功效」，熟習該
    項技藝人士只需將引證一六角座2上方之六角掣動塊採以實
    心之「多角柱」形態，即能完全揭櫫系爭專利申請專利範圍
    第1項結構特徵，系爭專利自然有違專利法第98條第2項進步
    性規定。
  4.原告所提之引證二第二圖，已揭示有一驅動件，該驅動件一
    端形成有六角形之凸輪面17（多角座），凸輪面17頂端則螺
    鎖有一殼蓋12（盤體），另一端則形有一四方柱形態之工具
    夾持端27（掣動塊），引證二所揭之驅動件頂端螺設一殼蓋
    12，同樣具備系爭專利說明書第6項所稱「盤體120則頂於頭
    部11下方，此時便可直接與套筒相配合」，系爭案盤體結構
    功效實等同於引證二之「殼蓋12」，引證二之六角形凸輪面
    17則供梅花棘輪扳手11轉動盤卡抵之用；至於引證二之四角
    柱形態工具夾持端27則可與套筒之結合槽套接，以達不同尺
    寸工作物使用效果。引證二由分離之殼蓋12與驅動件所揭，
    實與系爭專利所述之「承接器」如出一轍，惟差異處殼蓋12
    及驅動件若施以一體成形設計，即完全如系爭專利申請專利
    範圍第1項所述之承接器結構特徵，且引證二第二圖明確揭
    示之驅動件及殼蓋結合即能達到適用各種尺寸工作物效果，
    再將引證二之驅動件與殼體採一體式設計並導入引證一所揭
    之習知小頭梅花棘輪扳手，自能然達到「小空間操作自如」
    兼「可適用不同尺寸工作物」功效。
  5.原告主張引證二分離之殼蓋與驅動件採以一體設計，實屬熟
    習該項技藝者可輕易推導完成，並無技術結合困難度，此點
    對於業界人士而言自然無庸置疑；從而，原處分及訴願決定
    機關卻未能就引證二客觀事實加以審酌，卻一昧沿用被告做
    出舉發不成立之理由駁回訴願，訴願決定機關並未克盡審查
    職責，依原告所呈之證據及訴原理由審慎審查，僅一昧沿襲
    被告舉發不成立之理由抄襲一次，並再三以引證一、二之空
    間結構不同為由認定熟習該項技藝者無法由引證一、引證二
    獨立推導或結合引證一、二能輕易思及推導完成，而遽以否
    定系爭案之改良結果，而為駁回訴願之決定，實萬難令原告
    甘服。
  (二)揆諸上述，原處分、訴願決定用法確有不當、違法，特此狀
    祈鈞院鑒核，賜准判決如聲明以維權益，毌任感禱。
乙、被告主張：
  (一)系爭專利和引證一之整體結構、空間型態及技術手段不同，
    有功效增進，應具進步性:
  1.原告訴稱:「引證一第一圖小頭之梅花棘輪扳手4，外套筒一
    端設有供梅花棘輪扳手套卡之六角座2，六角座前端形成可
    套接不同尺寸套筒之六角掣動塊3等和系爭專利申請專利範
    圍第1項『適用小空間操作』，『適用各種尺寸之工作物』
    之結構功效相同，熟習該項技術者僅須將引證一之六角座2
    上方之六角掣動塊採以實心之『多角柱』形態，即能完全揭
    櫫系爭專利申請專利範圍第1項結構特徵，系爭專利有違專
    利法第98條第2項規定」云云。
  2.查系爭專利承接器12包括一盤體120，盤體上方形成多角座1
    21、122，且多角座上方形成一掣動塊125等和引證一外徑套
    筒1本體外多角嵌接面2設凹槽，供套設一阻尼圈5，前方較
    大徑處設套筒3等相較，兩者整體結構、空間型態及技術手
    段不同，系爭專利申請專利範圍第1項扳手本體與承接器12
    之配合並無法由引證一棘輪扳手4與套筒1等輕易思及轉換而
    得，系爭專利扳手本體與承接器12配合可於小空間內操作自
    如，更可同時適用各種不同之套筒的尺寸第六圖而適用各種
    尺寸之工作物，有功效增進，具進步性。
  (二)系爭專利和引證二之構造、空間型態及技術手段不同，有功
    效增進，應具進步性:
  1.原告訴稱:「引證二第二圖驅動件一端形成有六角形凸輪面
    17，凸輪面頂端螺鎖有一殼蓋12，另一端形成四方柱形態之
    工具夾持端27等，引證二分離之殼蓋12與驅動件等和系爭專
    利承接器12如出一轍，引證二將分離之殼蓋與驅動件採一體
    設計，為熟習該項技術者所能輕易完成，自然達到『小空間
    操作自如』兼『可適用不同尺寸工作物』之功效」云云。
  2.查系爭專利承接器12包括一盤體120，盤體上方形成多角座1
    21、122，且多角座上方形成一掣動塊125等和引證二驅動件
    17一端形成工具夾持端27，另端與殼蓋12之螺柱18結合，轉
    子籠套位於驅動件17之凸輪面25與殼體13內側面之間的空間
    等相較，兩者之構造、空間型態及技術手段不同，引證二殼
    蓋12與驅動件17一體成型，則無法安裝方向控制器14並容納
    於圓筒狀殼體13內，系爭專利承接器12並無法由引證二殼蓋
    12與驅動件17一體成型輕易思及轉換而得，系爭專利扳手與
    承接器12配合，可於小空間內操作自如，更可同時適用各種
    不同尺寸的套筒，而適用各種尺寸之工作物，有功效增進，
    具進步性。
  (三)綜上所述，被告原處分並無違法，敬請駁回原告之訴。
丙、參加人未於言詞辯論期日到場，亦未提出任何書狀為陳述。
    理  由
一、按凡利用自然法則之技術思想，對物品之形狀、構造或裝置
    之創作或改良，而可供產業上利用者，依法得申請取得新型
    專利，為系爭案核准時專利法第97條及第98條第1項所明定
    ，惟其新型「申請前已見於刊物或已公開使用者」或係「運
    用申請前既有之技術或知識，而為熟習該項技術者所能輕易
    完成時」，仍不得申請取得新型專利，復為同法第98條第1
    項第1款及第2項所規定。對於獲准專利權之新型，任何人認
    有違反首揭專利法第97條至第99條規定者，依法得附具證據
    ，向專利專責機關舉發之。從而，系爭案有無違反專利法之
    情事而應撤銷其新型專利權，依法應由舉發人附具證據證明
    之，倘其證據不足以證明系爭案有違專利法之規定，自應為
    舉發不成立之處分。
二、本件係參加人前於89年09月13日以「扳手承接器」向被告申
    請新型專利，經被告編為第00000000號審查，准予專利，並
    於公告期滿後，經異議不成立確定後，核准專利，發給新型
    第196316號專利證書。嗣原告於93年07月13日以其有違核准
    時專利法第98條第1 項第1 款及第2 項之規定，不符新型專
    利要件，對之提起舉發。案經被告審定為「舉發不成立」之
    處分。原告則不服，為如事實欄所載之主張。是本件應審究
    者厥為系爭案有無違反核准時專利法第98條第1 項第1 款及
    第2 項之規定。
三、本院判斷如下：
  (一)本件系爭第00000000號「扳手承接器」新型專利案，其專利
    範圍共有5 項，第1 項為獨立項，其餘第2 項至第5 項為附
    屬項，依其申請專利範圍第1 項所載係「一種扳手承接器，
    其包含：一扳手本體其一端設一頭部，於頭部內並設一轉動
    盤，於轉動盤內並配合一承接器，其主要特徵係在於：該承
    接器包括一盤體，盤體上方形成多角座，且多角座上方形成
    一掣動塊，藉此能在小空間下操作自如又可適用各種尺寸之
    工作物者。」。
  (二)而原告所提舉發之引證一為87年03月21日公告之第00000000
    號「棘輪式套筒扳手之複合式棘輪體與套筒結合構造改良」
    新型專利案；引證二係89年01月21日公告之第00000000號「
    可逆轉無段式扳手」新型專利案。查引證一第一圖係揭示習
    用套筒扳手與套筒結合之立體示意圖，其套筒扳手係於外徑
    套筒本體外嵌立身之嵌接面設一凹槽，並套設一阻尼圈，加
    強其與扳手之套合絞緊力。其主要構件係120 六角座、123
    O 型環及125 六角掣動塊。至引證二第二圖所揭示之可逆轉
    無段扳手，包括有一長形把手，其一端形成圓筒狀殼體，其
    內可容納一驅動件；驅動件之一端形成工具夾持端凸出於殼
    體外，驅動件之另一端設有螺孔與固定在殼蓋之螺栓結合，
    該殼蓋罩住殼體之一側端，其周邊形成鋸齒紋，以利轉動殼
    蓋而使驅動件在殼體內可依需要方向轉動，驅動件外周緣形
    成多數面凸輪面容納於殼體且與殼體內側面相對，其中兩側
    凸輪面設有彈簧鋼珠，把凸輪面與殼體內壁之間分成第一區
    及第二區；轉子籠套係位於凸輪面與殼體內側面之間的空間
    ，且具有相隔的突起柱，突起柱由方向控制器所垂直延伸，
    其作用定位轉子，使得每一個轉子皆與一個凸輪面相對者。
  (三)查本件系爭專利，係用於梅花棘輪扳手與承接器的配合，其
    主要構件係120 盤體、12 1、122 多角座及125 掣動塊。而
    引證一雖亦有六角座及六角掣動塊，然並未如系爭案有盤體
    之構件；至引證二，依上開說明，其殼蓋與驅動件乃一體成
    型，則無法安裝方向控制器並容納於圓筒狀殼體內；是以，
    系爭案與引證一及引證二，彼此結構、空間型態及技術手段
    均完全不同，系爭專利申請專利範圍第1 項自具有新穎性。
    另系爭專利之套筒一端設一結合槽以供掣動塊帶動之用，能
    達到在小空間裹操作自如，又可同時適用不同尺寸工作物的
    帶動，難謂系爭專利為熟習該項技術者所能輕易完成且未能
    增進功效者，是引證一、二亦不足以單獨證明系爭專利申請
    專利範圍第1 項獨立項不具進步性。再者，系爭專利與引證
    一、二之結構、空間型態及技術手段均有不同，已如上述，
    乃屬不同之技術領域，且亦非熟習該項技術者組合引證一及
    二之技術所能輕易完成，故引證一、二之組合亦不足以證明
    系爭專利申請專利範圍第1 項不具進步性。
  (四)另本件系爭案申請專利範圍第2 項至第5 項之附屬項，均係
    針對第1 項獨立項內容再進一步的限制，其所界定出的權利
    範圍亦完全未見於引證一或引證二所公開揭露的內容中，相
    對的在第1 項所具有的優點及功效亦均存在，因此，相對於
    二件引證案仍然具有進步性。
五、綜上所述，引證案均不足以證明系爭案有違反前揭核准時專
    利法第98條第1 項第1 款及第2 項之規定。從而，被告所為
    本件舉發不成立之處分，認事用法並無不合，訴願決定予以
    維持，亦無違誤，原告起訴請求撤銷訴願決定及原處分，並
    命被告應為舉發成立之處分，為無理由，應予駁回。
六、本件事證已明，兩造其餘主張或答辯，已與本院判決結果無
    涉，爰毋庸一一論列，併此敘明。
據上論結，本件原告之訴為無理由，爰依行政訴訟法第98條第3
項前段，判決如主文。
中    華    民    國    95    年    12    月    21    日
                      第七庭審判長法  官  李  得  灶
                                  法  官  李  玉  卿
                                  法  官  黃  秋  鴻
上為正本係照原本作成。
如不服本判決，應於送達後20日內，向本院提出上訴狀並表明上
訴理由，如於本判決宣示後送達前提起上訴者，應於判決送達後
20日內補提上訴理由書（須按他造人數附繕本）。
中    華    民    國    95    年    12    月    21    日
                                  書記官  蘇  婉  婷


司法院資訊處製作；財團法人民間司法改革基金會備份。
